【裁判字號】    95,家抗,1
【裁判日期】    950111
【裁判案由】    選任遺產管理人
【裁判全文】
臺灣嘉義地方法院民事裁定  95年度家抗字第1號
抗  告  人  財政部國有財產局台灣南區辦事處嘉義分處
法定代理人  乙○○
相  對  人  彰化商業銀行股份有限公司
法定代理人  甲○○
上列抗告人聲請選任被繼承人游宏霖遺產管理人事件，不服台灣
嘉義地方法院94年度財管字第19號94年11月22日第一審裁定，提
起抗告，本院裁定如下：
    主  文
抗告駁回
抗告程序費用由抗告人負擔。
    理  由
一、按繼承開始時，繼承人有無不明，而無親屬會議或親屬會議
    未於一個月內選定遺產管理人者，利害關係人得聲請法院選
    任遺產管理人。又按先順序繼承人均拋棄其繼承權時由次順
    序之繼承人繼承。其次順序繼承人有無不明或第四順序之繼
    承人均拋棄其繼承權者，準用關於無人承認繼承之規定，民
    法第1177條、第1178條第2項、第1176條第6項規定甚明。
二、本件相對人向原法院聲請意旨略以：訴外人游宏霖（原名游
    秋淵）於民國89年6月間為訴外人游秋東之連帶保證人，向
    相對人借款新台幣500萬元，惟自89年10月1日起即未清償本
    息，迭經催討無效。詎游宏霖已於94年1月5日死亡，其法定
    繼承人均已拋棄繼承，復無人擔任被繼承人游宏霖之遺產管
    理人，為利相對人進行法律程序以維護債權，聲請選定遺產
    管理人等語。
三、查相對人主張之事實，業據提出戶籍謄本、借據、土地登記
    謄本、繼承系統表、本院94年2月2日嘉院雲民勤94繼字第96
    號民事庭函、94年5月26日嘉院雲民94執速字第3790號通知
    影本，並經原審依職權調閱94年度繼字第96號民事卷宗及影
    本附卷可稽，經核尚無不合，相對人之主張堪信屬實。又原
    審訊問被繼承人游宏霖之配偶葉芳芸、胞弟游秋仁均無意願
    擔任遺產管理人，而被繼承人胞弟游秋東現則找不到該人，
    而無法聯繫等情，有原審訊問筆錄可按，是以原審參酌前揭
    各情，指定財政部國有財產局台灣南區辦事處嘉義分處為被
    繼承人游宏霖之遺產管理人應為適當，裁定為遺產管理人，
    尚無不合。
四、抗告人之抗告意旨略謂：按司法院74年10月15日台廳一字第
    05786號函示第2項第3款：「嗣後各地方法院受理有關無人
    承認繼承遺產管理事件時，先順序繼承人均拋棄繼承，其次
    順序繼承人有無不明而應准用關於無人承認繼承之規定時，
    應先審核可否依民法第1177條規定選定遺產管理人。如無法
    選定遺產管理人者，因此類拋棄繼承事件，多屬遺債大於遺
    產，形同破產，儘量避免選任國有財產局為遺產管理人」，
    且本案既可能屬於遺債大於遺產之虞，則依據上開司法院之
    函示應儘量避免選任國有財產局為遺產管理人，原裁定之選
    任實有未當。又抗告人係國庫之管理機關，而國庫對於無人
    承認繼承之遺產向有期待權，因此於被繼承人尚有剩餘遺產
    得以歸屬國庫之情形下，選任抗告人為遺產管理人方有實益
    ，但審究本案繼承人之遺產經民事強制執行鑑價為487萬3,0
    00元，然其負債本金即500萬元，既有遺債大於遺產之情形
    ，若選任抗告人為遺產管理人，抗告人仍須盡善良管理人之
    責任為其管理遺產、處理債務問題，其間所將耗費之人力、
    時間實難以金錢衡量，且管理期間所須之花費亦由國庫代為
    墊付，而若落得其遺產不足以清償，不僅國庫利益受損，更
    甚者，豈非造成浪費國家資源於少數特定人之不公現象，且
    依現行法並無拋棄繼承之繼承人不可擔任遺產管理人之規定
    ，被繼承人游宏霖生前僅係連帶保證人，借款人為其胞弟游
    秋東，對本件之債權債務關係最為知悉，故應以被繼承人游
    宏霖之胞弟游秋東或有意願之律師為擔任為宜，抗告人無意
    願擔任遺產管理人，爰提起抗告，求為廢棄原裁定云云。惟
    查：
  (一)司法院前述函示，僅謂儘量避免選任抗告人為遺產管理人，
    並非謂不得選任其為遺產管理人，無非著眼於國有財產之考
    量，對於法院亦無拘束力。又被繼承人游宏霖生前之債權債
    務關係及有關產權證明文件，抗告人得依其他方式獲悉或取
    得，或依舉證責任分配方式辨識其證件之真偽，於其管理遺
    產上並無困難，且該等繼承人均拋棄繼承，已無利害關係，
    並到場陳明無擔任遺產管理人之意願，且游秋東現不知去向
    而無法聯絡等情，已見上述，如選定其等擔任遺產管理人，
    難期其將來執行職務能克盡職守，公正客觀或配合處理，以
    善盡管理人之職務，為期公正，實不宜選任彼等為遺產管理
    人。
  (二)另按被繼承人之遺產，於遺產管理人完成清償債權並交付遺
    贈物等清算程序前，是否有賸餘，尚無從明確知悉。而依上
    述說明，各順序之繼承人均拋棄繼承者，其剩餘財產歸屬國
    庫，而抗告人為國庫之綜理機關，為國有財產法第9條第2項
    所明定，其備有財產管理之專才，雖其經費支出屬國家資源
    ，但保護無人繼承財產之債權人之權利，亦屬政府之義務，
    況遺產縱無賸餘，因被繼承人游宏霖遺有不動產，遺產管理
    人墊付之管理費用，於遺產處分時自可先請求歸墊，故由抗
    告人擔任游宏霖之遺產管理人，國庫亦不致因墊付費用而受
    損害。
五、綜上各情，抗告人所為之上述抗辯，均不足取，抗告人仍執
    此指摘原裁定不當，求予廢棄，為無理由，應予駁回。
六、依非訟事件法弟21條第2項、民事訴訟法第495條之1第1項、
    第449條第1項前段、第95條、第78條裁定如主文。
中    華    民    國    95    年     1    月    11    日
                  家事法庭    審判長法官  曾文欣
                                    法官  柯月美
                                    法官  李文輝
上正本係照原本作成。
如不服本裁定應於裁定送達後十日內依非訟事件法第27條「非以
違背法令為理由，不得再抗告」之規定向本院提出抗告理由狀。
中    華    民    國    95    年     1    月    11    日
                                  書記官  呂權芳


司法院資訊處製作；財團法人民間司法改革基金會備份。
